臺灣高等法院民事判決
110年度上易字第71號
上  訴  人
即被上訴人  王泓盛  
被上訴人即
上  訴  人  藍水輕旅股份有限公司

法定代理人  蔡玉芬  
訴訟代理人  謝宗翰律師
複  代理人  沈孟生律師

上列當事人間請求給付承攬報酬事件，兩造對於中華民國109年1
1月5日臺灣桃園地方法院108年度建字第45號第一審判決各自提
起上訴，本院於111年3月2日言詞辯論終結，判決如下：
    主      文
原判決關於駁回上訴人王泓盛後開第二項之訴部分，及訴訟費用
之裁判均廢棄。
上訴人藍水輕旅股份有限公司應再給付上訴人王泓盛新臺幣貳拾
貳萬參仟壹佰伍拾陸元，及自民國一百零八年六月二十八日起至
清償日止，按年息百分之五計算之利息。
上訴人藍水輕旅股份有限公司之上訴及上訴人王泓盛之其餘上訴
均駁回。
第一、二審訴訟費用，由上訴人藍水輕旅股份有限公司負擔百分
之八十三，餘由上訴人王泓盛負擔。
    事實及理由
一、上訴人王泓盛（下逕稱兩造姓名及名稱）主張：兩造於民國
    107年10月25日簽訂承攬契約書（下稱系爭契約書），約定
    由伊承攬藍水輕旅股份有限公司（下稱藍水公司）所經營旅
    館（地址：桃園市○○區○○○路○段000號，下稱系爭旅館）之
    輕隔間裝潢工程。伊已於108年1月18日完工，工程款計為新
    臺幣（下同）3,184,577元（明細如附表所示，下稱系爭工
    程），惟藍水公司僅給付2,228,466元，爰依兩造間之承攬
    契約，請求藍水公司給付剩餘工程款956,111元，並加給自
    起訴狀繕本送達翌日起算之法定遲延利息。
二、藍水公司辯稱：
  ㈠兩造並未就附表編號⒍至⒏等工項之施作及報酬達成合意，且
    王泓盛亦未施作編號⒏工項，伊無支付該等工程款之義務。
  ㈡王泓盛未依約於107年12月6日前完工，且施工品質多有瑕疵
    ，經伊多次催促其改善及完工未果，嚴重影響系爭旅館之開
    業營運，伊已通知王泓盛於108年3月16日後毋庸再進場施工
    ，並請他人完成瑕疵修補及全部工程，因而支出瑕疵改善費
    用1,204,678元。是伊除得依約按日扣除千分之一工程款計5
    33,667元外，亦得依民法第497條第2項、第493條第2項、第
    495條第1項規定，請求王泓盛給付瑕疵改善費用1,204,678
    元；另依同法第231條第1項規定，請求王泓盛賠償因系爭工
    程遲延完工所生之損害2,793,689元（含額外支出之租金942
    ,465元、額外支出之薪資339,769元、營業淨利損失1,511,4
    55元），並與王泓盛所主張之工程款債權抵銷等語。
三、原審為王泓盛一部勝訴、一部敗訴之判決，即判命藍水公司
    給付王泓盛571,685元，及自108年6月28日起至清償日止，
    按年息5%計算之利息；另駁回王泓盛其餘之訴。兩造各就敗
    訴部分提起上訴，王泓盛上訴聲明：㈠原判決關於駁回王泓
    盛後開第二項之訴，及訴訟費用之裁判均廢棄；㈡藍水公司
    應再給付王泓盛384,426元，及自108年6月28日起至清償日
    止，按年息5%計算之利息。藍水公司上訴聲明：㈠原判決不
    利於藍水公司部分廢棄；㈡上開廢棄部分，王泓盛在第一審
    之訴駁回。兩造就對造之上訴均答辯聲明：上訴駁回。    
四、王泓盛主張兩造簽署系爭契約書（見原審卷㈠第17頁），約
    定由伊承攬系爭工程，伊已完成附表編號⒈至⒌之工作，藍水
    公司則已給付工程款2,228,466元等情，為藍水公司所不爭
    執（見原審卷㈣第10-11頁），堪可信實。王泓盛另主張其並
    已完成附表編號⒍至⒏之工作，藍水公司亦應給付該部分工程
    款等語，則為藍水公司所否認。經查：
　㈠編號⒍部分：
　　王泓盛主張其已依約提供藍水公司一份防火證明，但因可歸
    責於藍水公司之原因導致須重開一份，就重開之防火證明藍
    水公司已同意給付1,500元之費用等語（見原審卷㈠第81頁）
    ，核與證人即藍水公司總經理董鴻啟於原審證稱：伊印象中
    有講到因為地址寫錯所以王泓盛要多開一份防火證明，有可
    能有同意付費等語相符（見原審卷㈢第42頁），堪認王泓盛
    此部分之主張屬實，藍水公司就此項目即有付款義務。
　㈡編號⒎部分：　
　⒈按稱承攬者，乃當事人約定，一方為他方完成一定之工作，
    他方俟工作完成，給付報酬之契約，如依情形，非受報酬，
    即不為完成其工作者，視為允與報酬，未定報酬者，按照價
    目表所定給付之，無價目表者，按照習慣給付，民法第490
    條第1項、第491條分別定有明文。
　⒉王泓盛主張安裝門框並非系爭工程之約定工項，但實際上係
    由其工班施作等語，與系爭契約書附件之估價單就此工項明
    載「暫不列入工程合約內」等語相合（見原審卷㈠第19頁）
    ，復為藍水公司所是認（見原審卷㈠第86頁），應可信實。
    藍水公司辯稱王泓盛在安裝門框前並未說明將向其收費，兩
    造亦未就報酬數額達成合意，故其無給付此項目工程款之義
    務云云，雖與董鴻啟於原審之證詞一致（見原審卷㈢第39頁
    ），然在系爭旅館管理裝潢工程進度之藍水公司員工范乙丞
    於本院證稱：伊印象中王泓盛針對安裝門框有要求要收費，
    藍水公司應該有同意付費，才會讓王泓盛做這部分的工作等
    語（見本院卷㈡第59頁），核與王泓盛所提出之通訊軟體對
    話記錄顯示，當范乙丞在107年11月26日表明門框已放置在
    旅館各房間內，麻煩王泓盛協助安裝後，王泓盛隨即表示會
    以工資方式向藍水公司請一些工錢，董鴻啟則回覆：「收到
    了，下午碰面談」等情相符（見本院卷㈠第61-63頁、原審卷
    ㈢第35頁）。藍水公司雖否認前開對話記錄之形式真正（見
    本院卷㈠第112頁），然參與前揭對話之范乙丞並未否定該對
    話記錄之真實性（見本院卷㈡第58頁），足證該對話記錄應
    屬真正，從而堪認王泓盛確曾針對安裝門框此項增加之工作
    向藍水公司要求收費，並經董鴻啟同意與之洽談，嗣並由王
    泓盛實際施作此工項。是以王泓盛施作此項工作，具有民法
    第491條第1項「非受報酬即不為完成其工作」之情，依法視
    為藍水公司允與報酬，藍水公司臨訟否認就此工項有付款義
    務，誠非可採。
　⒊惟針對此項工作之報酬數額，王泓盛固主張以每個門框750元
    計算，然未能舉證證明此數額業經藍水公司同意；再審酌其
    就此項報酬數額如何約定乙節陳稱：當初是跟范乙丞講一個
    門框1,500元，但是因為沒有證據，所以後來請款是用一個
    師傅一天3,000元只能做4個門框，3,000元除以4等於750元
    ，用此數額請款等語（見原審卷㈡第248頁），益徵750元之
    單價乃王泓盛單方計算得出，並非兩造合意之數額甚明。王
    泓盛既未能舉證證明兩造就此工項約定報酬額，依民法第49
    1條第2項規定，藍水公司應按照價目表所定給付之。而兩造
    於議約階段，王泓盛即提出安裝門框每樘250元之報價（見
    原審卷㈠第19頁估價單），雖當時兩造並未合意將此納入系
    爭工程之工作項目，但已顯示前開報價即為王泓盛願意承攬
    此項目之對價，故前述估價單，堪可採為系爭工程相關工項
    之價目表，藍水公司應給付王泓盛每樘門框250元之報酬。
    據此計算，王泓盛就此工項得請求之報酬數額為25,500元（
    250×102＝25,500）；其逾此範圍之請求，則無理由。
  ㈢編號⒏部分：
　  王泓盛主張此工項原為系爭工程內容，當初因范乙丞說不做
    ，但至108年2月28日後，又由藍水公司另一員工蔡秉洋提出
    要做，並以其在原審所提通訊軟體對話記錄為證（見本院卷
    ㈡第443頁）。惟觀諸該對話記錄（見原審卷㈠第235頁），其
    內並無要求王泓盛重新施作此工項之內容，王泓盛之主張，
    已非有據。再者，董鴻啟亦於原審證稱：不確定通道變門所
    指為何，當時雙方並沒有講到通道變門的詞彙。防火門是由
    防火門廠商負責施做，沒有印象有跟王泓盛追加通道變門項
    目等語（見原審卷㈢第37頁），要難認為王泓盛確有施作此
    工項，其自無權請求藍水公司給付此部分工程款。
　㈣綜上，王泓盛在系爭旅館施作如附表編號⒈至⒎之工作，所得
    請領之工程款數額計為3,129,717元（2,864,081＋29,700＋12
    3,936＋10,000＋75,000＋1,500＋25,500＝3,129,717），扣除藍
    水公司已給付之2,228,466元，其尚得請求藍水公司給付餘
    款901,251元（3,129,717－2,228,466＝901,251）。
五、按二人互負債務，而其給付種類相同，並均屆清償期者，各
    得以其債務，與他方之債務，互為抵銷。但依債之性質不能
    抵銷或依當事人之特約不得抵銷者，不在此限；抵銷，應以
    意思表示，向他方為之。其相互間債之關係，溯及最初得為
    抵銷時，按照抵銷數額而消滅，民法第334條第1項、第335
    條第1項分別定有明文。查藍水公司對王泓盛負有給付901,2
    51元之金錢債務，業經本院認定如前。藍水公司抗辯其對王
    泓盛有下列債權可資主張抵銷，固為王泓盛所否認，惟查：
    　
　㈠逾期完工之扣款債權533,667元部分：　
　⒈系爭契約書附件之估價單載有：「施工期限以30個工作天（
    不含星期日、投票日）。開工日：107年11月1日。在無影響
    施工條件下，施工方延誤工期每日扣千分之1工程款」等文
    字（見原審卷㈠第21頁）。藍水公司據此主張兩造業已約定
    王泓盛就系爭工程應於30個工作天，即107年12月6日前完工
    （扣除107年11月24日投票日，見本院卷㈡第317頁），逾期
    其得按日以工程款總額1/1000扣款等語，即非無憑。
　⒉王泓盛雖稱系爭工程施工過程中，藍水公司有未準時付款、
    追加工程、門尺寸變更、107年12月24日停電、要求防火門
    進場前不可封板、水電廠商將其已施作完成之輕隔間拆卸、
    107年12月10日因隔音測試要求其停工，至107年12月18日藍
    水公司同意其開工之時，卻又同時有其他工班進場施工相同
    區域之地毯區塊、未申請室內裝修許可、依建築師指示要求
    其將已施工之輕隔間全數拆除放倒、指派無工程專業之李金
    昀、范乙丞管理工地及掌握施工進度等影響施工條件之情形
    ，均不應計算工期，實則其並未逾期完工云云。惟在債務不
    履行，債務人所以應負損害賠償責任，係以有可歸責之事由
    存在為要件。故債權人苟證明債之關係存在，債權人因債務
    人不履行債務（給付不能、給付遲延或不完全給付）而受損
    害，即得請求債務人負債務不履行責任，如債務人抗辯損害
    之發生為不可歸責於債務人之事由所致，即應由其負舉證責
    任，如未能舉證證明，自不能免責。故約定遲延完工按日計
    付違約金者，固得扣除不可歸責於承攬人而不能施工之日數
    ，惟就遵期完工、不可歸責於承攬人而逾期之事由及日數均
    應由承攬人負舉證責任。而就前揭王泓盛主張不應計算工期
    之各項事由，除107年12月24日確實因工地停電無法施工，
    業經董鴻啟於原審證述屬實外（見原審卷㈢第32頁），其餘
    各項王泓盛或未能舉證證明該等事由確實存在，或未能舉證
    證明該等事由之存在如何影響施工要徑，導致系爭工程原訂
    工項無法施工，而須展延工期，及應展延若干日數等情，尚
    無從遽為有利王泓盛之認定。
　⒊王泓盛又稱：伊係依藍水公司之指示進場施工，總共施工29
    天；伊在107年11月14日以現場工序判斷無法繼續施工，有
    告訴藍水公司，主工程就一直停工到108年1月2日，1月3日
    以後才接續做主工程。107年11月14日到108年1月2日期間，
    伊有進場施作追加工程，包含公共淋浴間施工20日、立門框
    施工10天、配合業主做隔音測試施工7天；108年1月3日到10
    8年1月18日期間施作合約工程並完工云云（見本院卷㈠第118
    -119頁），與其事後提出之施工進度表顯有差異（見本院卷
    ㈡第111-115頁），且與藍水公司所提出包商進出工地之工作
    證登記表所示其進場工作日期齟齬（見本院卷㈡第335-397頁
    ），要非可信。而李金昀更於本院證稱：在107年11月至108
    年1月伊在系爭旅館工地擔任工務期間，王泓盛的工班基本
    上每天進場施工；工地很大，共有6層樓，即使輕隔間工程
    需要和水電工程配合，水電施工時輕隔間工班可以去其他樓
    層繼續工作，伊印象中好像沒有發生因為水電要施工，導致
    輕隔間工程無法施作之情況等語（見本院卷㈠第505頁），益
    證王泓盛所述之進場施工狀況，應非事實。
　⒋又王泓盛主張其係於108年1月18日完工，雖為藍水公司所否
    認，然李金昀證稱：系爭旅館是用舊建物改建，改建前整棟
    好像是一間公司。改建之設計圖決定後，藍水公司自行找不
    同工班來施工，據伊所知有水電（含消防）、輕隔間、泥作
    、油漆、電梯、防水工程、防火工程等不同工班，很多工班
    的工程是一起進行。工地由伊和范乙丞在現場管理，負責看
    各工班的進度，回報給老闆董鴻啟，大致完工後還要負責驗
    收。108年1月間王泓盛說輕隔間工程已經完工可以驗收，伊
    就和范乙丞一起去驗收，但大部分是由伊負責，驗收時主要
    是用目測，觀察上下板和天花板、地板的縫隙，還有左右兩
    片板的位置是否水平，另外還要檢查走廊的寬度。當時伊有
    把王泓盛施工範圍全部驗收，範圍包括一樓到六樓所有房間
    、公共浴室的輕隔間工程；驗收的結果有部分還要再加強，
    伊有做書面記錄，驗收記錄是很簡單的表格，會記錄哪一間
    房間的施工有問題，但沒有記錄有問題的內容為何，這份書
    面記錄，伊有拿給王泓盛，公司也有留底。當初驗收時，伊
    認為有問題要修補的部分，是用紙膠帶輔以箭頭標示，直接
    貼在矽酸鈣板上，因為主要的問題都是縫隙過大，所以沒有
    特別說明；印象中，108年1月驗收當時，王泓盛的工程都已
    經做完，只是還有一些瑕疵等語（見本院卷㈠501-502、504-
    506、508、509頁），並有李金昀確認為其所製作之驗收記
    錄在卷可參（見本院卷㈠第290、292、511頁）。李金昀既已
    於王泓盛陳報完工後進行驗收，並確認工程大致均已完成，
    堪認王泓盛主張系爭工程之完工日為108年1月18日為可信。
    至范乙丞雖於本院證稱：108年1月間伊和李金昀有針對系爭
    工程進行驗收，但該次驗收有具體範圍，依據伊等當時做事
    之習慣，當時所為驗收應為針對請款範圍所做之階段性驗收
    等語（見本院卷㈡第51、55頁），惟范乙丞自承驗收記錄為
    李金昀製作（見本院卷㈡第55頁），該驗收記錄製作之目的
    ，自應採信李金昀之說法，而非范乙丞所為推測之詞，故以
    范乙丞前述證詞，尚無從推翻王泓盛已於108年1月18日完工
    之認定，併予指明。
　⒌藍水公司雖提出李金昀、蔡秉洋、范乙丞等人於108年2月間
    與王泓盛之通訊軟體對話記錄，顯示當時李金昀等人仍表示
    希望王泓盛能儘速完成剩餘工作，並以此做為王泓盛未於10
    8年1月18日完工之佐證（見本院卷㈡第314-316、323-331頁
    ），然承攬工作是否完成與承攬工作有無瑕疵，兩者之概念
    不同，前者係指是否完成約定之工作；後者則係指完成之工
    作是否具備約定品質及有無減少或滅失價值或不適於通常或
    約定使用之瑕疵。而承攬之工作是否完成，應以承攬契約所
    約定之工作內容為依據；倘定作人主觀上認定工作已經完成
    ，且從形式外表觀察，該工作亦具有契約所約定之外觀形態
    ，應認定工作完成（最高法院110年度台上字第1938號判決
    參照）。而李金昀明確證稱：伊在108年1月間有把王泓盛施
    工範圍全部驗收過，驗收的結果有部分還要再加強，伊有把
    需要加強的地方告訴王泓盛，王泓盛只有修改一部分等語（
    見本院卷㈠第505頁），顯見王泓盛於108年1月18日陳報完工
    後仍持續進場工作，目的係為修補李金昀認定之瑕疵，則李
    金昀等人在108年2月間要求王泓盛儘速完成剩餘工作，應係
    針對瑕疵修補一事而言，而與王泓盛是否已經完工無關，徒
    以該等對話記錄，實不足證明王泓盛未於108年1月18日完工
    。藍水公司以此置辯，即非可取。
　⒍綜上，兩造約定之完工日為107年12月6日，王泓盛卻遲至108
    年1月18日始完工，扣除107年12月24日因停電而無法施工及
    107年12月31日、108年1月1日未開工休假日（見本院卷㈠第2
    40頁），合計王泓盛逾期完工之日數為34日，藍水公司依約
    得扣款之數額為106,410元（3,129,717×1/1000×34＝106,410
    .38，小數點以下四捨五入）。
　㈡賠償瑕疵改善費用債權1,204,678元部分：
　⒈按承攬人完成工作，應使其具備約定之品質及無減少或滅失
    價值或不適於通常或約定使用之瑕疵；工作有瑕疵者，定作
    人得定相當期限，請求承攬人修補之。承攬人不於前項期限
    內修補者，定作人得自行修補，並得向承攬人請求償還修補
    必要之費用；因可歸責於承攬人之事由，致工作發生瑕疵者
    ，定作人除依前二條之規定，請求修補或解除契約，或請求
    減少報酬外，並得請求損害賠償，為民法第492條、第493條
    第1項、第2項、第495條第1項所明定。而定作人以工作有瑕
    疵，主張承攬人應負瑕疵擔保責任，應就工作有瑕疵之事實
    ，負舉證責任。
　⒉藍水公司主張王泓盛施工品質不良，具有多項瑕疵，且拒絕
    修補，其委由他人代為修補瑕疵，因而支出1,204,678元等
    情，雖提出施工照片及付款單據為證（見原審卷㈡第71-243
    頁、卷㈠第125-151頁）。然李金昀證稱：其無法確定該等施
    工照片係由何人於何時拍攝（見本院卷㈠第505-506頁），范
    乙丞則證稱：該等施工照片通常是伊和李金昀在確認王泓盛
    請款範圍進行驗收時所拍攝（見本院卷㈡第51、52頁），是
    以由其等之證詞，並無法確認該等照片為李金昀在98年1月
    間辦理完工驗收時所拍攝。而范乙丞另證稱：輕隔間施工有
    一定工序，封板後就無法檢查，所以王泓盛要進行下一道工
    序前會告訴伊，伊就會去檢查施工狀況，如果發現施工品質
    有問題，伊會請王泓盛先暫停下一道工序，將品質有問題的
    部分跟公司反應，公司的意見再由伊傳達給王泓盛，通常公
    司會要求王泓盛改善，王泓盛對於公司要求改善大部分都蠻
    配合的等語（見本院卷㈡第51-52頁），顯示王泓盛在施工過
    程中，對於藍水公司所主張之瑕疵亦會進行改善，可知系爭
    工程施工瑕疵之狀況隨工程進度推展容有變動，前述照片既
    非於王泓盛完工時所拍攝，自無從做為系爭工程完工時具有
    瑕疵之證明。
　⒊至李金昀所製作之完工驗收報告雖記載3樓走道Ｅ、4、5樓走
    道Ｂ、Ｅ、6樓走道Ｅ為其及范乙丞認為重大瑕疵部分，且瑕疵
    多為縫隙過大、板材碎裂、接面不齊、未封至頂部等項（見
    本院卷㈠第290、292頁），然該驗收報告並無詳細數量，亦
    乏對應圖說可佐，仍難據此斷定系爭工程完工時之具體瑕疵
    內容。再佐以李金昀證稱王泓盛在完工驗收後，曾依其要求
    修補部分瑕疵，但其不記得王泓盛修補之比例等語（見本院
    卷㈠第505頁），尤徵本件實無法特定王泓盛退場時系爭工程
    瑕疵修補狀況及進度。
　⒋況原審曾函詢藍水公司之水電包商鼎盛嘉水電廚具設計行，
    是否曾因施工拆卸已完成之輕隔間等問題（見原審卷㈢第333
    頁），該設計行回函略謂：「㈠本行於上年度108年確實有派
    工前往桃園市○○區○○○路○段000號旅館施作水電工程，期間
    於107年11月至108年4月左右，全館之水電相關工作。㈡施工
    期間水電工程與輕隔間工程相互配合、同時施工，施工時必
    定會有工程需求拆卸已完成之輕隔間部分，反之，水電部分
    亦有被切管重接之需要，乃正常工程配合常見之事，施工部
    分及位置本行施工人員皆依藍水公司指示施作，數量及位置
    因時間久遠無法查驗」等語（見原審卷㈣第33頁）。藍水公
    司雖抗辯鼎盛嘉水電廚具設計行前述回函無證據能力云云（
    見本院卷㈠第368頁），然范乙丞於本院作證時，亦坦承水電
    工班確有於王泓盛已施作完成之輕隔間工程上挖孔之事實（
    見本院卷㈡第60頁），顯見該回函之內容屬實，堪可憑採；
    再審酌藍水公司自承其曾通知王泓盛自108年3月16日起無庸
    再進場施作（見原審卷㈠第89頁），及王泓盛自承其在108年
    2月底進場修繕4天後即未再進場施工等情（見原審卷㈠第82
    頁），可知盛嘉水電廚具設計行退場之時間晚於王泓盛之工
    班。藍水公司並未舉證證明其有保全王泓盛退場時系爭工程
    之現況未做更動，則在王泓盛退場後，盛嘉水電廚具設計行
    曾否再拆卸系爭工程已完工部分，或是在已完成之輕隔間上
    挖孔，導致系爭工程出現藍水公司所指摘之縫隙過大、接面
    不齊等所謂瑕疵，誠屬不明。
　⒌此外，藍水公司主張其係委由李寶清代為修補系爭工程之瑕
    疵，然李寶清證稱：其在108年4到6月間有到系爭旅館施作
    輕隔間工程，沒有修補，是沒做完的繼續做完，房間有補板
    子，主要是跑鏡子、化妝台的造型順便要蓋縫；總共施作三
    層樓，每層20間上下的房間，每間封板的內容是一樣，還有
    施作防火區隔、防火天花板等語（見原審卷㈡第542-543、54
    6、549頁），審酌李寶清進場施工之日期距王泓盛退場已有
    相當時日，藍水公司既未保全王泓盛退場後系爭工程之現況
    ，則李寶清所施作之輕隔間工程內容，是否全為修復王泓盛
    施工之瑕疵，容有可疑。再佐以范乙丞證稱：在王泓盛的工
    班退場前，藍水公司也有找其他輕隔間工班進場做一些非王
    泓盛合約範圍之輕隔間工程，王泓盛退場後，還在工地施工
    之輕隔間工班，施工之區域和王泓盛工班施作的區域有重疊
    ；藍水公司找其他輕隔間工班進場施工之目的主要是優化，
    不管是王泓盛所做工程有瑕疵的部分，或是其他部分，都是
    為了使系爭旅館的裝潢工程品質更好；新找來的輕隔間工班
    應該多少有替王泓盛工班的施工瑕疵進行修繕，但其不記得
    該工班做了多少瑕疵修補的工作等語（見本院卷㈡第52-53頁
    ），尤徵系爭旅館之輕隔間工程，並非全數交由王泓盛施作
    ，更難認李寶清之工班在王泓盛退場後所施作之輕隔間工程
    ，全係為修補王泓盛施工之瑕疵。
　⒍綜上，依藍水公司所舉事證，無法證明王泓盛退場時，其所
    施作之系爭工程仍具瑕疵之具體內容、位置及數量，要難遽
    以李寶清之工班在王泓盛之後進場施作輕隔間工程，即認藍
    水公司給付李寶清之工程款，為藍水公司自行修補瑕疵之必
    要費用，或其因此所受之損害。至藍水公司另提出向他人採
    購輕隔間工程所需材料之付款憑據，亦未能證明該等材料乃
    修補系爭工程瑕疵之所需，自非屬藍水公司自行修補瑕疵之
    必要費用，或其因此所受之損害。準此，藍水公司依民法第
    493條第2項、第495條第1項規定請求王泓盛賠償1,204,678
    元，即非有理。又民法第497條係針對工作進行中因承攬人
    之過失，顯可預見工作有瑕疵而設之規範。本件王泓盛已於
    退場前完工，前已詳論，自無民法第497條之適用。故藍水
    公司另依民法第497條第2項規定，請求王泓盛賠償前開金額
    （見原審卷㈣第12頁），亦無理由。
　㈢賠償遲延完工損害債權2,793,689元部分：　　
　⒈按契約當事人以確保債務之履行為目的，約定於債務人不履
    行債務或不為適當之履行時，所應支付之違約金，除契約約
    定其為懲罰性之違約金外，概屬於賠償總額預定性之違約金
    ，以免對債務人造成不利，此觀民法第250條之規定及其修
    正理由自明。又賠償總額預定性之違約金，乃以該違約金作
    為債務人於債務不履行時之損害賠償總額之預定（或推定）
    。當事人有損害賠償總額預定性違約金之約定時，如債務人
    不於適當時期或不依適當方法履行債務時，債權人除得請求
    債務人履行原債務及支付違約金外，不得再請求債務人支付
    或賠償因債務不履行而生之其他債務（最高法院102年度台
    上字第889號、102年度台上字第1378號判決參照）。
  ⒉藍水公司固主張王泓盛遲延完工，導致其受有額外支出租金
    、員工薪水及減少系爭旅館營業收益之損害計2,793,689元
    ，其得依民法第231條第1項規定請求王泓盛賠償云云（見原
    審卷㈠第91頁、本院卷㈡第318-319頁）。惟藍水公司在系爭
    旅館施作裝潢工程，本係為在該址經營旅館而為之前置準備
    工作，裝潢期間之租金及員工薪資乃其營業必須支出之成本
    。藍水公司並未舉證證明因王泓盛施作系爭工程遲延完工，
    導致原訂之裝潢期間延長及系爭旅館之開業時程延宕，已難
    認定其因王泓盛遲延完工，即受有前述損害。況兩造業已約
    定王泓盛應於遲延完工時，由藍水公司按日以工程款1/1000
    扣款，如前述；藍水公司復自承此項逾期扣款之約定，性質
    上屬「王泓盛給付遲延期間所生損害賠償額預定性質之違約
    金」（見原審卷㈣第11頁），揆諸前引最高法院判決意旨，
    當王泓盛逾期完工時，藍水公司僅得依前開約定扣減工程款
    ，不得再請求王泓盛賠償因遲延完工而受之損害，是其依民
    法第231條第1項規定請求王泓盛賠償遲延損害，於法不合。
　㈣綜上，藍水公司對王泓盛僅有逾期完工之扣款債權106,410元
    ，得據以主張抵銷，經抵銷後，王泓盛尚得請求藍水公司給
    付工程款794,841元（901,251－106,410＝794,841）。王泓盛
    另請求藍水公司加給自起訴狀繕本送達翌日即108年6月28日
    （見原審卷㈠第57頁送達證書）起算之法定遲延利息（見原
    審卷㈠第5、53頁），與民法第229條第2項、第233條第1項、
    第203條規定無違，亦應准許。
六、綜上所述，王泓盛依兩造間之承攬契約，請求藍水公司給付
    工程款794,841元，及自108年6月28日起至清償日止，按年
    息5%計算之利息部分，為有理由，應予准許；逾此部分之請
    求，為無理由，不應准許。上開應准許之部分，原審就其中
    223,156元（794,841－571,685＝223,156）本息，為王泓盛敗
    訴之判決，尚有未合，王泓盛指摘原判決此部分不當，求為
    廢棄，為有理由，爰由本院改判如主文第二項所示。至於上
    開其餘應准許之部分，原審為王泓盛勝訴之判決；及不應准
    許部分，原審判決為王泓盛敗訴之諭知，均無不合，藍水公
    司之上訴、王泓盛之其餘上訴，均無理由，應予駁回。
七、本件事證已臻明確，兩造其餘之攻擊或防禦方法及所用之證
    據，經本院斟酌後，認為均不足以影響本判決之結果，爰不
    逐一論列，附此敘明。
八、據上論結，本件王泓盛之上訴為一部有理由、一部無理由；
    藍水公司之上訴為無理由，爰判決如主文。
中　　華　　民　　國　　111 　年　　3 　　月　　23　　日
                  民事第十二庭  
                      審判長法  官  陳秀貞
                            法  官  蔡世芳
                            法  官  陳婷玉
　　　　　　　　　　　　　　
附表：
編號 施工內容 單價 數量 金額 ⒈ 輕隔間 3,860元/坪 741.99坪 2,864,081元 ⒉ 輕隔間 2,700元/坪 11坪 29,700元 ⒊ 輕隔間 2,400元/坪 51.63坪 123,936元 ⒋ 改門方向  乙式 10,000元 ⒌ 材料搬運  乙式 75,000元 ⒍ 修改防火證明  乙式 1,500元 ⒎ 安裝門框 750元/個 102個 76,500元 ⒏ 通道變門追加隔間 3,860元/坪 1坪 3,860元  總計   3,184,577元 

正本係照原本作成。
不得上訴。
中　　華　　民　　國　　111 　年　　3 　　月　　23　　日
　　　　　　　　　　　　　　　
 　　　　　　　　　　　　 　書記官　陳盈璇